【裁判字號】    99,簡上,36
【裁判日期】    990722
【裁判案由】    確認通行權
【裁判全文】
臺灣彰化地方法院民事判決  99年度簡上字第36號
上  訴 人 即
附帶被上訴人  甲○○
訴訟代理人    蔡嘉容律師
複 代理 人    呂秀梅律師
被上訴人即
附帶上訴人    乙○○
訴訟代理人    張幸茵律師
上列當事人間請求確認通行權事件，上訴人對於民國99年2月23
日本院北斗簡易庭99年度斗簡字第18號第一審判決提起上訴，被
上訴人並為附帶上訴，本院於民國99年7月8日言詞辯論終結，判
決如下：
    主      文
上訴及附帶上訴均駁回。
第二審訴訟費用上訴部分由上訴人負擔；附帶上訴部分由被上訴
人負擔。
    事實及理由
一、被上訴人即附帶上訴人（下稱被上訴人）部分：
（一）被上訴人起訴主張：坐落彰化縣埤頭鄉○○○段24地號、
      面積2037平方公尺土地及其上49建號、門牌號碼彰化縣埤
      頭鄉○○路61之1號（已整編為公館路178號）建物（含增
      建部分）暨門牌號碼彰化縣埤頭鄉○○村○○路178號之
      未保存登記建物，均為被上訴人於97年8月5日因法院拍賣
      而取得所有權。惟上開土地因與公路無適宜之聯絡而屬袋
      地，前手即訴外人蘇明桐曾於86年5月12日與上訴人約定
      ，由上訴人提供其所有之同段25-6地號土地（下稱系爭土
      地）通行至公路（即公館路），歷經十餘年，該土地所使
      用之水、電、瓦斯管線，亦均從上訴人之土地接來。詎在
      被上訴人買得前開土地後，上訴人明知被上訴人須通行系
      爭土地始能與公路相聯絡，卻於系爭土地上堆放大型之雜
      物、機具，且拉上鄰公館路之伸縮鐵門，並變更管線位置
      ，致被上訴人無法通行至公路，上開土地亦因此無水、電
      及瓦斯可用。又被上訴人因無法通行，雖曾在前揭土地北
      側毗鄰之水利用地，私自設置水泥板橋，跨越同段24-4地
      號土地，藉以連接小埔心段495-1、498地號土地上之私設
      農路，再接498地號土地西側之產業道路，但該水泥板橋
      之設置並不合法，業經彰化縣政府會勘後來函命被上訴人
      拆除，況被上訴人尚須再通行橋梁北側之訴外人胡謝鑾所
      有495-1地號部分土地，並開設通行道路，始能臨路，且
      該495-1地號土地，業經所有權人於98年11月29日圍堵，
      禁止被上訴人通行，足徵通行系爭土地係損害最少之方法
      與處所。再被上訴人所有之上開24地號土地面積達2037
      平方公尺，且其上所搭蓋之建物面積高達1824.04平方公
      尺，面積寬廣，又被上訴人買受上開土地，乃預定作為元
      加興業有限公司廠房，而公司出貨均以大型貨櫃聯結車運
      送，如無寬度6公尺之對外聯絡道路，以供車輛來往通行
      ，勢不能充分利用以發揮其經濟效益，為此依相鄰地管線
      安設權及通行權之法律關係提起本件訴訟等語。並聲明：
      (一)確認被上訴人就上訴人所有系爭土地上如附圖所示編號
      Ａ、Ｂ部分面積合計275平方公尺（寬6公尺）土地有通行
      權存在；(二)上訴人應將前開編號Ａ、Ｂ部分土地上之地上
      物清除；(三)上訴人應容忍被上訴人在前開編號Ａ、Ｂ部分
      土地上通行及設置電線、水管、瓦斯管；(四)就(二)、(三)部分
      之請求願供擔保請准宣告假執行。
（二）於本院補稱：
  １、被上訴人雖曾在前揭土地北側毗鄰之水利用地，私自設置
      水泥板橋，跨越同段24-4地號土地，藉以連接小埔心段49
      5-1、498地號土地上之私設農路，再接498地號土地西側
      之產業道路。但該水泥板橋之設置並不合法，業經彰化縣
      政府會勘後命被上訴人拆除，且該私設農路之地主亦不同
      意被上訴人通行其土地，顯不能認為被上訴人之土地與公
      路有適宜之聯絡，此業經原審認定，又被上訴人因私設板
      橋一事，經本院以其犯竊占罪判處拘役50日，如易科罰金
      ，以新臺幣1千元折算1日，緩刑2年在案，故上訴人稱被
      上訴人可經該水泥板橋通行公路，並非袋地云云，全然無
      稽。
  ２、被上訴人所有前揭土地面積為2037平方公尺，其上坐落同
      段建物，分別為49建號建物面積326平方公尺，增建部分
      面積510.9平方公尺，廠房部分面積987.14平方公尺，依
      此計算以系爭土地為進出道路之建築物總樓地板面積合計
      為1824.04平方公尺，從而，依實施區域計劃地區建築管
      理辦法第11條後段第4款規定：「基地內以私設通路為進
      出道路之建築物總樓地板面積合計在1,000平方公尺以上
      者，通路寬度為6公尺。」，被上訴人所有前揭24地號土
      地自應以通路寬度6公尺之範圍通行。退萬步言，若本院
      認不應以通路寬度6公尺之範圍通行，依附圖所示計算前
      揭24地號土地通行系爭土地之道路長度為45.6公尺，依實
      施區域計畫地區建築管理辦法第11條後段第3款建築基地
      以私設通路連接道路，長度大於20公尺者，其通路寬度不
      得小於5公尺之規定，自應以通路寬度5公尺之範圍通行。
      是以上訴人陳稱寬度2公尺即堪使用，不僅有違上開法令
      ，更將使一般車輛無法進出上開24地號土地，使前開土地
      根本無法為通常合理之使用，毫無理由。
二、上訴人即附帶被上訴人（下稱上訴人）部分：
（一）上訴人於原審經合法通知，未於言詞辯論期日到場，據其
      於現場勘測時否認被上訴人有通行權存在，並陳稱：如被
      上訴人需通行，其所需寬度亦以3公尺即為已足等語置辯
      。
（二）於本院補稱：
  １、被上訴人在其土地北側毗鄰之水利用地私自設置水泥板橋
      ，連接小埔心段495-1、498地號土地上之私設農路，再接
      498地號土地西側之產業道路，足見該地有其他通路可與
      道路連接，是以該地並非袋地，原判決認定被上訴人私設
      之道路並非合法，將來有被拆除可能，然此為將來之事，
      且該私設道路目前尚未被拆除仍為事實，故原審判決與事
      實不符。
  ２、又被上訴人所有上開24地號土地及其上49建號、門牌彰化
      縣埤頭鄉○○路61之1號（已整編為公路178號）建物（
      含增建部分）暨門牌彰化縣埤頭鄉○○村○○路178號之
      未保存登記建物，為被上訴人於97年8月5日因法院拍賣而
      取得所有權，且該地為農地，應作為農用，則其通行僅須
      2公尺即足供農業機器進出，原審判決上訴人須提供寬度3
      公尺之用地供被上訴人使用，實有再予斟酌之必要。
三、本件原審判決(一)確認被上訴人就上訴人所有坐落彰化縣埤頭
    鄉○○○段25-6地號土地上如附圖所示編號Ａ部分面積138
    平方公尺土地有通行權存在。(二)上訴人應將前項編號Ａ土地
    上之雜物、機具等地上物清除，並容忍被上訴人在該土地上
    通行及設置電線、水管、瓦斯管，及就(二)部分依職權宣告假
    執行。另駁回被上訴人逾此範圍之請求。上訴人就其敗訴部
    分聲明不服，提起上訴，並於本院上訴聲明：1.原判決不利
    於上訴人之部分廢棄。2.上開廢棄部分，駁回被上訴人在第
    一審之訴。並對被上訴人之附帶上訴答辯聲明：駁回附帶上
    訴。另被上訴人就其敗訴部分，亦聲明不服，提起附帶上訴
    ，並聲明：1.上訴駁回。2.原判決不利於被上訴人之部分廢
    棄。3.確認被上訴人之坐落彰化縣埤頭鄉○○○段24地號土
    地，對於上訴人所有坐落彰化縣埤頭鄉○○○段25-6地號土
    地上如附圖所示編號Ｂ部分面積137平方公尺土地，有通行
    權存在。4.上訴人應將前項編號Ｂ部分面積137平方公尺土
    地上雜物、機具等地上物清除，並容忍被上訴人在該土地上
    通行及設置管線、水電、瓦斯管。
四、查被上訴人所有上開24地號土地，面積2037平方公尺，地目
    田，使用分區及使用地類別為特定農業區農牧用地，現幾乎
    全部作為被上訴人所有之49建號農舍（有保存登記，門牌號
    碼為彰化縣埤頭鄉○○路61之1號，已整編為大湖村公路
    178號、面積326平方公尺）及其增建部分（未保存登記，面
    積510.90平方公尺）暨門牌號碼彰化縣埤頭鄉○○村○○路
    178號未保存登記廠房之基地使用，土地之四周均未鄰公路
    （東西側均為農地，北側為水利溝渠），南面與最近之公路
    （即公路）間，隔著上訴人所有之系爭土地，該土地之前
    手即訴外人蘇明桐（為上訴人之女婿）原係利用上訴人所有
    系爭土地通行至公路，在被上訴人拍賣取得土地所有權後
    ，上訴人以鐵皮、雜物、機具等物阻隔，不提供被上訴人通
    行，水、電、瓦斯管線亦變更不提供被上訴人接用之事實，
    有被上訴人所提土地及建物登記謄本、地籍圖謄本、照片、
    土地使用權同意書在卷為證（參原審卷第26至27頁、第30頁
    、第33至35頁），且經原審調閱94年度執字第01 8483號民
    事執行卷及會同兩造及彰化縣北斗地政事務所派員履測現場
    屬實，並製有勘驗筆錄附卷可稽（參原審卷第48頁至50頁）
    ，且為兩造所不爭執，堪信為真實。
五、得心證之理由：
（一）按土地因與公路無適宜之聯絡，致不能為通常使用者，土
      地所有人得通行周圍地以至公路。但對於通行地因此所受
      之損害，應支付償金。前項情形，有通行權人，應於通行
      必要之範圍內，擇其周圍地損害最少之處所及方法為之，
      民法第787條定有明文。所謂土地與公路無適宜之聯絡，
      致不能為通常之使用，其情形不以土地絕對不通公路為限
      ，即土地雖非絕對不通公路，因其通行困難以致不能為通
      常之使用時，亦應許其通行周圍地以至公路（最高法院53
      年臺上字第2996號判例意旨參照）。本件依被上訴人所有
      前揭土地現在所處位置及其鄰近道路之立地環境狀況觀之
      ，因其四周均未鄰公路（東西側均為農地，北側為水利溝
      渠），南面與最近之公路（即公館路）間，隔著上訴人所
      有之系爭土地，而無適當之聯絡，確為一封閉袋地，有地
      籍圖謄本在卷可稽，復經原審法院赴現場履勘屬實，是該
      土地為袋地，有通行他人土地之必要，要堪認定，被上訴
      人請求通行周圍土地以至公路，於法並無不合。上訴人雖
      辯稱：被上訴人在其土地北側毗鄰之水利用地私自設置水
      泥板橋，連接小埔心段495-1、498地號土地上之私設農路
      ，再接498地號土地西側之產業道路，足見該地有其他通
      路可與道路連接，是以該地並非袋地云云，然查被上訴人
      在其土地北側毗鄰之水利用地所私設之水泥板橋，業經彰
      化縣政府發函命被上訴人拆除，且上述小埔心段495-1地
      號土地之地主亦不同意被上訴人通行其土地等情，有彰化
      縣政府函文及被上訴人提出之照片附卷可考（參照原審卷
      第52頁、第80至81頁），又被上訴人因私設水泥板橋一事
      ，經本院以99年度簡字第838號刑事簡易判決認其犯竊占
      罪判處拘役50日，如易科罰金，以新臺幣1千元折算1日，
      緩刑2年在案，此有上開刑事判決在卷可查（參本院卷第
      34頁），足見被上訴人客觀上實不能以私設水泥板橋之方
      式通行至公路，上訴人仍執前詞以被上訴人得以私設之水
      泥板橋與道路連接，是以該地並非袋地云云，洵非可採。
（二）又按對於周圍地有通行權者，應於通行必要之範圍內，擇
      其周圍地損害最少之處所及方法為之，此觀民法787條第2
      項規定自明。所謂通行必要範圍內，周圍地損害最少之處
      所及方法，應依社會通常之觀念，就其土地與附近周圍地
      之使用現況、地理狀況、相關公路之位置、與通行必要土
      地之距離、相鄰土地利用人之利害得失及其他各種具體情
      事綜合斟酌判斷之，在就不同之周圍地為選擇，或於選擇
      特定之周圍地後，對其具體通行處所及方法，均應受此限
      制。查依地籍圖及原審履勘現場結果，被上訴人所有之前
      開土地，以往南邊方向到達公路（即公館路），所使用周
      圍土地最少甚明。如採跨過北側水利地再經由前開495-1
      、498地號土地連接498地號土地西側產業道路之通行方式
      ，則其使用之土地多達3筆，且距離較直接往南經由上訴
      人之系爭土地到達公路為遠。參以上訴人前已同意原地主
      即訴外人蘇明桐通行其土地，如被上訴人繼續利用此項方
      式通行至公路，亦可認係對周圍土地之損害最少，是本件
      應以被上訴人主張行經上訴人所有系爭土地為可採。
（三）另按袋地通行之主要目的，不僅專為調和個人所有之利害
      關係，且在充分發揮袋地之經濟效用，以促進物盡其用之
      社會整體利益，然其為所有人容忍義務之設，應於能達成
      上開社會利益之範圍內，盡量以將所有人之損害減至最低
      為必要。是以供通行土地所有權人所負擔者，僅為容忍袋
      地所有權人，於通常情形下使用袋地所必須而損害最小限
      度內之通行，無使袋地獲得最大經濟效益而提供通行之義
      務，通行權利人亦不能主張為使自己可獲取更高使用利益
      ，而任意擴張義務人應容忍通行之範圍。查依被上訴人所
      有之上開土地經編定之使用分區、地目而言，應以農牧為
      法定用途與通常使用方法，自應以此確認其得主張通行之
      範圍，本院審酌現今社會上常見使用自用車輛載運人員、
      工具、農產等，以實現農地利用價值之通行方法，再參以
      一般自用小客車之車寬在3公尺以下，則3公尺寬之道路已
      足供日常通行之用，認被上訴人通行上訴人所有系爭土地
      之範圍以如附圖編號Ａ部分面積138平方公尺土地（即3公
      尺寬）為適當。至被上訴人雖以前詞主張通行之路寬應為
      6公尺或至少5公尺云云，惟被上訴人所有之上開土地既為
      耕地，在農業合理使用範圍之內，並無路寬達6公尺之必
      要，業如前述，至實施區域計劃地區建築管理辦法第11條
      規定，係屬申請准許建築房屋之條件規定，並非就民法
      787條、第789條通行權寬度而規範，自無拘束力。況被上
      訴人所有土地上之農舍業已建築完成，更無是否符合前述
      申請建築條件規定之問題，自無從列為審酌通行範圍之事
      實基礎。準此，被上訴人附帶上訴主張路寬應為6公尺或
      至少5公尺始符通行之需要云云，委無足取。
（四）從而，被上訴人本於袋地通行權之法律關係，請求確認其
      就上訴人所有之系爭土地有通行權存在，在如附圖所示編
      號Ａ部分之3公尺寬度道路之通行必要範圍內，並無不合
      。又按土地所有人非通過他人之土地，不能安設電線、水
      管、煤氣管或其他筒管，或雖能安設而需費過鉅者，得通
      過他人土地之上下而安設之。但應擇其損害最少之處所及
      方法為之。民法第786條第1項定有明文。再按袋地通行權
      乃袋地所有權人之權能，而容忍供通行之義務，為周圍地
      所有人之法律上負擔，袋地通行權訴訟之標的，為鄰地通
      行之忍受義務，其有妨害者，得除去其妨害。查被上訴人
      所有前揭土地之四周與公路隔離，且非通過他人土地不能
      設置電線、水管及瓦斯管線，前已敘明，本院認為以在該
      供被上訴人通行之土地上下設置即可，是以被上訴人訴請
      被上訴人應容忍其在前開編號Ａ部分土地上設置電線、水
      管、瓦斯管，於法有據。又上訴人在系爭土地上堆置雜物
      、機具等地上物，被上訴人既有上開如附圖所示編號Ａ部
      分之通行系爭土地之權，則其依通行權所生之排除侵害請
      求權，請求上訴人將該部分土地上堆置之雜物、機具等地
      上物除去，亦無不合。至被上訴人所主張逾如附圖所示編
      號Ａ部分寬度3公尺之必要範圍之請求，均非有理由，應
      予駁回。
六、綜上所述，被上訴人依通行權及相鄰地管線安設權之法律關
    係，請求確認對於上訴人所有之系爭土地如附圖所示編號Ａ
    部分面積138平方公尺土地，有通行權，及命上訴人於其通
    行範圍內清除雜物、機具等地上物並同意被上訴人設置電線
    、水管、瓦斯管，即屬有據，應予准許。逾此部分之請求，
    為無理由，應予駁回。原審就前開應准許部分為上訴人敗訴
    判決，並就命上訴人於被上訴人通行範圍內清除雜物、機具
    等地上物及同意被上訴人設置電線、水管、瓦斯管之部分依
    職權宣告假執行，復就前揭不應准許部分為被上訴人敗訴之
    判決，並駁回其假執行之聲請，均核無不合。兩造各就其敗
    訴部分提起上訴及附帶上訴，指摘原判決不當，求予廢棄改
    判，均無理由，應予駁回。
七、本件事證已臻明確，兩造其餘攻擊防禦方法及舉證，均核與
    判決結果不生影響，爰不逐一論述，併予敘明。
八、據上論結，本件上訴及附帶上訴均為無理由，依民事訴訟法
    第436條之1第3項、第449條第1項、第78條，判決如主文。
中    華    民    國    99    年    7     月    22    日
                民事第三庭      審判長法  官  羅培昌
                                      法  官  林秉暉
                                      法  官  尚安雅
以上正本係照原本作成。
本件不得再上訴。
中    華    民    國    99    年    7     月    26    日
                                      書記官  陳文俊
附圖：

司法院資訊處製作；財團法人民間司法改革基金會備份。
